臺灣高等法院刑事裁定
111年度毒抗字第993號
抗  告  人
即  被  告  朱晏青



上列抗告人即被告因違反毒品危害防制條例案件，不服臺灣臺北
地方法院111年度毒聲字第592號，中華民國111年9月29日裁定（
聲請案號：臺灣臺北地方檢察署111年度毒偵字第2211號、111年
度撤緩毒偵字第223號、第224號、111年度聲觀字第536號），提
起抗告，本院裁定如下：
    主  文
抗告駁回。                                             
    理  由
一、原裁定意旨略以：
  ㈠聲請意旨以抗告人即被告朱晏青（下稱「被告」）基於施用
    第二級毒品甲基安非他命之犯意，㈠於民國109年12月11日18
    時50分許為警採尿往前回溯96小時內某時，在其位在新北市
    ○○區○○路0段00號之0住處，以將第二級毒品甲基安非他命放
    入玻璃球內燒烤後吸食煙霧之方式，施用第二級毒品甲基安
    非他命1次。㈡於110年11月15日21時許，在新北市○○區○○路0
    段之友人住處，以將第二級毒品甲基安非他命放入玻璃球內
    燒烤後吸食煙霧之方式，施用第二級毒品甲基安非他命1次
    。㈢於111年6月30日14時2分許，為臺灣臺北地方檢察署（下
    稱「臺北地檢署」）觀護人採尿時往前回溯96小時內某時，
    在不詳地點，以不詳方式施用第二級毒品甲基安非他命1次
    。爰依毒品危害防制條例第20條第1項、第3項及觀察勒戒處
    分執行條例第3條第1項規定，聲請裁定將被告送勒戒處所觀
    察、勒戒。
　㈡被告就聲請意旨㈠、㈡所示之犯行均坦承不諱，並各有新北市
    政府警察局查獲毒品案件尿液檢體監管紀錄表（檢體編號：
    G0000000）、台灣檢驗科技股份有限公司110年2月20日濫用
    藥物檢驗報告（檢體編號：G0000000），及新北市政府警察
    局查獲毒品案件尿液檢體監管紀錄表（檢體編號：G0000000
    ）、台灣檢驗科技股份有限公司110年12月7日濫用藥物檢驗
    報告（檢體編號：G0000000）在卷可稽。足認被告上開任意
    性自白與事實相符，應可採信；被告此部分施用第二級毒品
    甲基安非他命之犯行，洵堪認定。
  ㈢被告就聲請意旨㈢所示之犯行，雖未據其坦承，然其於111年6
    月30日14時2分許排放之尿液，經送請台灣尖端先進生技醫
    藥股份有限公司以酵素免疫分析法初步檢驗後，呈安非他命
    類陽性反應，再以氣相層析質譜儀法確認後，結果呈甲基安
    非他命濃度529ng/mL，安非他命濃度107ng/mL，依濫用藥物
    尿液檢驗作業準則第18條第1項規定，應判斷為陽性反應等
    情，有臺北地檢署施用毒品犯採尿報到編號表、「採尿人員
    應依下列程序採集受驗者之尿液」程序確認單、施用毒品犯
    尿液檢體監管紀錄表（尿液編號：000000000號）、台灣尖
    端先進生技醫藥股份有限公司111年7月15日濫用藥物檢驗報
    告附卷可稽。又依酵素免疫分析法檢測尿液時，尚有可能產
    生偽陽性之毒品反應，惟以氣相層析質譜儀分析法所為之檢
    驗，應可剔除毒品偽陽性反應之可能，有行政院衛生署管制
    藥品管理局（現改制為衛生福利部食品藥物管理署，下同）
    92年6月20日管檢字第0920004713號函可稽。前揭尿液既係
    由被告親自排放，並在被告視線內封緘、捺印，有「採尿人
    員應依下列程序採集受驗者之尿液」程序確認單附卷可查。
    且上開尿液送驗後，經以氣相層析質譜儀法進行確認，係呈
    甲基安非他命陽性反應，可剔除偽陽性可能。又按一般毒品
    於尿液中排出之最長時限，受施用劑量及頻率、施用方式、
    個人體質及其代謝情況等因素影響，因個案而異，一般可檢
    出之最長時間為甲基安非他命1至5天等情，亦有行政院衛生
    署管制藥品管理局94年4月6日管檢字第0940003199號函可稽
    ，足認被告確有聲請意旨㈢所示之犯行。
　㈣被告前因施用毒品案件，經送觀察、勒戒後，於98年4月13日
    因無繼續施用傾向出所等情，有本院被告前案紀錄表在卷可
    參。被告本案施用毒品之犯行，顯係於前次觀察、勒戒執行
    完畢3年後，再犯本案3次施用第二級毒品之犯行，是本件聲
    請於程序上自無不合。又被告本因聲請意旨㈠、㈡所示施用毒
    品之犯行，經臺北地檢署檢察官分別以110年度毒偵字第199
    3號、111年度毒偵字第543號為緩起訴處分確定，然被告卻
    於緩起訴期間，再為聲請意旨㈢所示施用毒品之犯行，足認
    檢察官裁量上開各節，未再採用附命完成戒癮治療緩起訴處
    分之處遇，而聲請原審裁定觀察、勒戒，當無裁量怠惰或濫
    用之瑕疵。是依前揭規定及說明，本件檢察官之聲請核無不
    合，應予准許。爰裁定被告應入勒戒處所施以觀察、勒戒，
    其期間不得逾2月等語。
二、抗告意旨略以：㈠被告因施用第二級毒品安非他命，經為附
    命完成戒癮治療之緩起訴處分後，至觀護人室採尿送驗結果
    ，呈毒品陽性反應，因而遭撤銷緩起訴處分，改為觀察、勒
    戒。被告雖因染上毒癮而反覆施用毒品，欲戒除卻受成癮性
    所擾，然其施用毒品之行為並未影響他人，施用後亦未觸犯
    他法，且因被告生活環境、友人有購毒管道，難以抗拒誘惑
    ，現今友人入監後，已無購買管道；㈡執行觀察、勒戒雖係
    戒除惡習之方式，但進入○○○後，不論是否欲戒除毒癮，反
    多了來自各地之毒品供應，使被告有再犯誘因，此為欲真心
    戒除毒癮之被告所抗拒；㈢被告在○○○上班多年，嗣因離婚而
    需獨自扶養0歲幼子，且父親在監獄中，年邁母親則身體不
    佳而須就醫，無法替被告照看幼子；被告胞弟則為公車司機
    ，並兼職保全，鮮少返家。故被告若執行觀察、勒戒，將喪
    失養家活口之穩定工作，亦無法陪伴及照顧家人。被告收到
    原審法院裁定後，已每日反省、後悔，真心悔改，請給予改
    過自新之機會，准予戒癮治療，絕不再犯等語。
三、惟查：
　㈠按毒品危害防制條例毒品危害防制條例第20條第1項、第3項
    分別規定：「犯第10條之罪者，檢察官應聲請法院裁定，或
    少年法院（地方法院少年法庭）應先裁定，令被告或少年入
    勒戒處所觀察、勒戒，其期間不得逾2月。」、「依前項規
    定為觀察、勒戒或強制戒治執行完畢釋放後，3年後再犯第1
    0條之罪者，適用前2項之規定。」該條例所規定之「觀察、
    勒戒」程序，係針對受處分人所為之保安處分，目的在戒除
    行為人施用毒品之身癮及心癮，以達教化與治療之目的；其
    立法意旨在幫助施用毒品者戒毒，性質上為一療程，而非懲
    罰，並屬強制規定，除檢察官審酌個案情形，依同條例第24
    條第1項為附條件之緩起訴處分外，凡經檢察官聲請法院裁
    定將被告送勒戒處所觀察、勒戒者，法院僅得就其聲請審查
    被告是否有施用毒品之行為，是否為「初犯」或為觀察、勒
    戒、強制戒治執行完畢後「3年內再犯」而為准駁之裁定，
    並無自由斟酌以其他方式替代，或得以其他原因免予執行之
    權。況被告因聲請意旨㈠、㈡所示之施用毒品犯行，先後經臺
    北地檢署檢察官以110年度毒偵字第1993號、111年度毒偵字
    第543號為附命完成戒癮治療之緩起訴處分，緩起訴期間各
    為110年11月12日至112年11月11日、111年4月21日至113年4
    月20日止，然被告於上開緩起訴期間內，卻再犯聲請意旨㈢
    所示施用毒品之犯行，而經檢察官以111年度撤緩字第300號
    、第302號，分別撤銷前揭緩起訴處分確定，有本院被告前
    案紀錄表（見本院卷第15至25頁）可稽，並經本院核閱上開
    案卷屬實。堪認上開機構外之戒癮治療程序對被告難收成效
    ，則檢察官經審酌被告之個案情形及卷內事證，認本件不適
    再為附命完成戒癮治療之緩起訴處分，而向原審聲請裁定命
    被告入勒戒處所觀察、勒戒，期使被告澈底戒斷毒癮，自難
    謂其裁量判斷有違背法令、事實認定有誤或有其他重大明顯
    之裁量瑕疵。
　㈡次按毒品危害防制條例所規定之觀察勒戒處分，其立法意旨
    在幫助施用毒品者戒除毒癮，該處分性質非為懲戒行為人，
    而係為消滅行為人再次施用毒品之危險性，目的在戒除行為
    人施用毒品之身癮及心癮；觀察、勒戒係導入一療程觀念，
    針對行為人將來之危險所為預防、矯治措施之保安處分，以
    達教化與治療之目的，可謂刑罰之補充制度。是毒品危害防
    制條例本身所規定之觀察、勒戒及強制戒治等保安處分，雖
    兼具自由刑之性質，卻有刑罰不可替代之社會保安功能，當
    無因行為人之個人因素而免予執行之理。被告所稱倘其入所
    執行觀察、勒戒，反讓其接觸更多毒品來源，使其有再犯誘
    因，並影響其穩定工作及家中經濟，無法陪伴、照顧幼子及
    年邁母親等情，或係被告個人臆測之詞，或僅係其個人或家
    庭因素，核與本件被告是否因有前揭施用毒品之行為，而須
    接受觀察、勒戒之判斷無涉，均非屬可據為免予觀察、勒戒
    之正當事由，此部分所指自無可採。
四、綜上所述，原審以被告確有本件施用第二級毒品甲基安非他
    命之犯行，且距其最近一次施用毒品，經觀察、勒戒或強制
    戒治執行完畢釋放日後已逾3年。經審酌前揭事證後，裁定
    被告應令入勒戒處所觀察、勒戒，其期間不得逾2月；核其
    認事用法並無違法或不當。抗告意旨猶執前詞，提起抗告，
    為無理由，應予駁回。
據上論斷，應依刑事訴訟法第412條，裁定如主文。
中　　華　　民　　國　　111 　年　　11　　月　　30　　日
                  刑事第十三庭  審判長法　官  吳冠霆
                                      法　官  柯姿佐
                                      法　官  陳勇松
以上正本證明與原本無異。
不得再抗告。
                                      書記官  施瑩謙
中　　華　　民　　國　　111 　年　　12　　月　　2 　　日